臺灣高等法院民事判決　　　　　　　　　　　　　　　　　九十年度上字第一八號
　　上　訴　人　　申○○
　　訴訟代理人　　陳鄭權律師
　　複　代理人　　劉君豪律師
　　上　訴　人　　壬○○
　　共　　　同
　　訴訟代理人　　趙培宏律師
　　複　代理人　　薛雅之律師
　　被　上訴人　　乙○○
　　訴訟代理人　　陳鄭權律師
　　複　代理人　　劉君豪律師
　　被　上訴人　　己○○
　　共　　　同
　　訴訟代理人　　江松鶴律師
　　被　上訴人　　丁○○○
　　兼訴訟代理人　丙○○
　　被　上訴人　　甲○○
　　追　加被告　　寅○○
右當事人間返還房屋事件，上訴人對於中華民國八十九年十月三十一日臺灣桃園地方
法院八十四年度訴字第四一九號第一審判決提起上訴，本院已於九十三年七月二十七
日言詞辯論終結，判決如左：
    主      文
原判決關於駁回壬○○、癸○○、庚○○○、子○○、天○○○、丑○○、戊○○○
、辛○○後開(一)(二)(三)(四)部分之訴，及該部分假執行之聲請，與訴訟費用之裁判，均廢
棄。
右廢棄部分：
(一)被上訴人己○○、亥○○○應連帶將坐落桃園縣大溪鎮○○段頭寮小段一一一五地
  號土地上，門牌號碼為桃園縣大溪鎮福安里九鄰頭寮三十九號，如附圖（一）八所
  示部分，面積一○二平方公尺之建物，及如附圖（一）十三（同小段一一一五地號
  ）所示部分，面積為四十一平方公尺之建物拆除後將附圖（一）八、十三所示土地
  ，面積分別為一○二平方公尺及四十一平方公尺返還上訴人。
(二)被上訴人酉○○、戌○○○、辰○○、巳○○、卯○○、追加被告寅○○應連帶將
  坐落桃園縣大溪鎮○○段頭寮小段一一一五地號土地上，門牌號碼為桃園縣大溪鎮
  福安里八鄰頭寮三十五號，如附圖（一）十六所示斜線部分，面積九十七．四六平
  方公尺之建物拆除後將附圖（一）十六所示土地，面積一六九平方公尺返還上訴人
  。
(三)被上訴人酉○○、戌○○○、辰○○、巳○○、卯○○、追加被告寅○○應連帶將
  坐落桃園縣大溪鎮○○段頭寮小段一一一五地號土地上，門牌號碼為桃園縣大溪鎮
  福安里八鄰頭寮三十五號，如附圖（一）十七所示斜線部分，面積三十四．七八平
  方公尺之建物拆除後將附圖（一）十七所示土地，面積一七二平方公尺返還上訴人
  。
(四)被上訴人丁○○○、丙○○、酉○○、戌○○○、辰○○、巳○○、卯○○、追加
  被告未○○、寅○○應連帶將坐落桃園縣大溪鎮○○段頭寮小段一一一五地號土地
  上，門牌號碼為桃園縣大溪鎮福安里八鄰頭寮三十五號，如附圖（一）十八，面積
  二十八平方公尺，及如附圖（一）二十一（同一一一五地號）所示斜線部分，面積
  七十五平方公尺之建物拆除後將附圖（一）十八、二十一所示土地，面積分別為二
  十八平方公尺及七十五平方公尺返還上訴人。
壬○○、癸○○、庚○○○、子○○、天○○○、丑○○、戊○○○、辛○○其餘上
訴駁回。
申○○上訴駁回。
第一、二審訴訟費用之負擔如附表一所示。
本判決第二(一)(二)(三)(四)於壬○○、癸○○、庚○○○、子○○、天○○○、丑○○、戊
○○○、辛○○提供如附表一所示金額後，得假執行，但己○○、亥○○○、酉○○
、戌○○○、辰○○、巳○○、卯○○、未○○、寅○○提出如附表(一)所示金額預供
擔保，免為假執行。
    事實及理由
壹、程序方面：
一、追加被告寅○○、未○○經合法通知，未於言詞辯論期日到場，核無民事訴訟法
    第三百八十六條各款事由，爰依上訴人壬○○、癸○○、庚○○○、子○○、天
    ○○○、丑○○、戊○○○、辛○○（下稱壬○○等八人）之聲請，由其一造辯
    論而為判決。
二、按訴之變更或追加，非經他造同意，不得為之，但請求之基礎事實同一，或該訴
    訟標的對於數人必須合一確定時，追加其原非當事人之人為當事人者，不在此限
    ，民事訴訟法第二百五十五條第一項第二款、第五款分別定有明文。次按共有物
    之處分，應得共有人全體之同意，此觀民法第八百十九條第二項之規定自明，故
    訴請共有人除去共有物，應以共有人全體為被告，其為訴訟標的之法律關係於共
    有人全體有法律上之利害關係，對於共同訴訟人之全體即屬必須合一確定。查本
    件壬○○等八人於原審訴之聲明第(四)項係請求：酉○○應將坐落桃園縣大溪鎮○
    ○段頭寮小段一一一五地號土地上，門牌號碼為桃園縣大溪鎮福安里八鄰頭寮三
    十五號，如原判決附圖(一)十六所示斜線部分，面積九十七．四六平方公尺之建物
    拆除後將原判決附圖(一)十六所示土地，面積一六九平方公尺返還予伊等；聲明第
    (五)項係請求：戌○○○、辰○○、巳○○、卯○○應連帶將坐落桃園縣大溪鎮○
    ○段頭寮小段一一一五地號土地上，門牌號碼為桃園縣大溪鎮福安里八鄰頭寮三
    十五號，如原判決附圖(一)十七所示斜線部分，面積三十四．七八平方公尺之建物
    拆除後將原判決附圖(一)十七所示土地，面積一七二平方公尺返還予伊等；聲明第
    (六)項係請求：丁○○○、丙○○應連帶將坐落桃園縣大溪鎮○○段頭寮小段一一
    一五地號土地上，門牌號碼為桃園縣大溪鎮福安里八鄰頭寮三十五號，如原判決
    附圖(一)十八，面積二十八平方公尺，及如原判決附圖(一)二十一（同一一一五地號
    ）所示斜線部分，面積七十五平方公尺之建物拆除後將原判決附圖(一)十八、二十
    一所示土地，面積分別為二十八平方公尺及七十五平方公尺返還予伊等。惟原審
    認原判決附圖(一)十六、十七之建物應係賴金水或其父賴石頭所建、附圖(一)十八、
    二十一之建物則為賴石頭所建，因壬○○等八人未以其全體繼承人為被告，當事
    人不適格，乃判決駁回該部分之訴訟；嗣壬○○等八人提起上訴後，查明賴石頭
    之繼承人有丁○○○、未○○、賴金水【已死亡，由酉○○、賴吳治（已死亡
    ，由寅○○、酉○○、賴福田繼承）】、寅○○、賴福田（已死亡，由戌○○○
    、辰○○、卯○○、巳○○繼承）等人，故賴石頭之遺產應係由丁○○○、酉○
    ○、辰○○、卯○○、巳○○、戌○○○、寅○○、未○○所共有，此有繼承系
    統表暨
    頁）。則依前揭說明意旨所示，壬○○等八人追加寅○○、未○○為被告，並變
    更：被上訴人酉○○、戌○○○、辰○○、巳○○、卯○○及追加被告寅○○應
    連帶將坐落桃園縣大溪鎮○○段頭寮小段一一一五地號土地上，門牌號碼為桃園
    縣大溪鎮福安里八鄰頭寮三十五號，如附圖(一)十六所示斜線部分，面積九十七．
    四六平方公尺之建物拆除後將附圖(一)十六所示土地，面積一六九平方公尺返還壬
    ○○等八人。被上訴人酉○○、戌○○○、辰○○、巳○○、卯○○及追加被告
    寅○○應連帶將坐落桃園縣大溪鎮○○段頭寮小段一一一五地號土地上，門牌號
    碼為桃園縣大溪鎮福安里八鄰頭寮三十五號，如附圖(一)十七所示斜線部分，面積
    三十四．七八平方公尺之建物拆除後將附圖(一)十七所示土地，面積一七二平方公
    尺返還壬○○等八人。被上訴人丁○○○、丙○○、酉○○、戌○○○、辰○○
    、巳○○、卯○○及追加被告未○○、寅○○應連帶將坐落桃園縣大溪鎮○○段
    頭寮小段一一一五地號土地上，門牌號碼為桃園縣大溪鎮福安里八鄰頭寮三十五
    號，如附圖(一)十八，面積二十八平方公尺，及如附圖(一)二十一（同一一一五地號
    ）所示斜線部分，面積七十五平方公尺之建物拆除後將附圖(一)十八、二十一所示
    土地，面積分別為二十八平方公尺及七十五平方公尺返還壬○○等八人之聲明，
    即應准許，合先敘明。
貳、實體方面：
一、被上訴人即上訴人壬○○等八人起訴主張：坐落桃園縣大溪鎮○○段頭寮小段一
    一○四、一一一五等地號土地（下稱系爭土地）為伊等所有，惟遭上訴人申○○
    、被上訴人乙○○、甲○○、午○○、己○○、亥○○○、酉○○、戌○○○、
    辰○○、巳○○、卯○○、丁○○○、丙○○及原審共同被告藍振己、林杏、林
    珠、林金土等人無權占有，爰依民法第七百六十七條規定，求為命：1.上訴人申
    ○○、被上訴人乙○○、午○○、甲○○應連帶將系爭一一一五地號土地上門牌
    號碼為桃園縣大溪鎮福安里八鄰頭寮三十六號，如原判決附圖(一)三所示斜線部分
    ，面積一四一．一平方公尺之建物拆除後，將原判決附圖(一)三所示土地，面積四
    八七平方公尺，及如原判決附圖(一)七（同小段一一○四地號）、十一（同小段一
    一一五地號）所示土地，面積分別為二五四平方公尺及二九二平方公尺返還伊等
    。2.被上訴人己○○、亥○○○應連帶將系爭一一一五地號土地上，門牌號碼為
    桃園縣大溪鎮福安里九鄰頭寮三十九號，如原判決附圖(一)八所示部分，面積一○
    二平方公尺之建物，及如原判決附圖(一)十三（同小段一一一五地號）所示部分，
    面積為四十一平方公尺之建物拆除後將原判決附圖(一)八、十三所示土地，面積分
    別為一○二平方公尺及四十一平方公尺返還伊等。3.原審共同被告林杏、藍振己
    、林珠應連帶將系爭一一一五地號土地上，門牌號碼為桃園縣大溪鎮福安里八鄰
    頭寮二十七號，如原判決附圖(一)十五所示部分，面積三十七平方公尺之建物拆除
    後將原判決附圖(一)十五所示土地，面積三十七平方公尺返還伊等。4.被上訴人酉
    ○○應將系爭一一一五地號土地上，門牌號碼為桃園縣大溪鎮福安里八鄰頭寮三
    十五號，如原判決附圖(一)十六所示斜線部分，面積九十七．四六平方公尺之建物
    拆除後將原判決附圖(一)十六所示土地，面積一六九平方公尺返還伊等。5.被上訴
    人戌○○○、辰○○、巳○○，卯○○應連帶將系爭一一一五地號土地上，門牌
    號碼為桃園縣大溪鎮福安里八鄰頭寮三十五號，如原判決附圖(一)十七所示斜線部
    分，面積三十四．七八平方公尺之建物拆除後將原判決附圖(一)十七所示土地，面
    積一七二平方公尺返還伊等。6.被上訴人丁○○○、丙○○應連帶將系爭一一一
    五地號土地上，門牌號碼為桃園縣大溪鎮福安里八鄰頭寮三十五號，如原判決附
    圖(一)十八，面積二十八平方公尺，及如原判決附圖(一)二十一（同一一一五地號）
    所示斜線部分，面積七十五平方公尺之建物拆除後將原判決附圖(一)十八、二十一
    所示土地，面積分別為二十八平方公尺及七十五平方公尺返還伊等。7.原審共同
    被告林金土應將系爭一一一五地號土地上，如原判決附圖(二)十二所示部分，面積
    九十四平方公尺之土地返還伊等之判決。原審判命：1.上訴人申○○應將系爭一
    一一五地號土地上門牌號碼為桃園縣大溪鎮福安里八鄰頭寮三十六號，如原判決
    附圖(一)三所示斜線部分，面積一四一．一平方公尺之建物拆除後，將原判決附圖
    (一)三所示土地，面積四八七平方公尺，及如原判決附圖(一)七（同小段一一○四地
    號）、十一（同小段一一一五地號）所示土地，面積分別為二五四平方公尺及二
    九二平方公尺返還壬○○等八人。2.原審共同被告林杏、林珠應連帶將系爭一一
    一五地號土地上，門牌號碼為桃園縣大溪鎮福安里八鄰頭寮二十七號，如原判決
    附圖(一)十五所示部分，面積三十七平方公尺之建物拆除後將原判決附圖(一)十五所
    示土地，面積三十七平方公尺返還壬○○等八人。3.原審共同被告林金土應將系
    爭一一一五地號土地上，如原判決附圖(二)十二所示部分，面積九十四平方公尺之
    土地返還壬○○等八人，並依壬○○等人之聲請為准假執行之宣告，且駁回壬○
    ○等八人其餘之訴及其假執行之聲請。上訴人申○○就其敗訴部分聲明不服，提
    起上訴；壬○○等八人就伊等敗訴部分（原審共同被告藍振己部分除外）亦聲明
    不服，提起上訴，並追加寅○○、未○○二人為被告，且於本院為：1.原判決關
    於駁回壬○○等八人在第一審之訴（藍振己部分除外）及該部分假執行之聲請暨
    命負擔訴訟費用部分之裁判均廢棄。2.右廢棄部分：(1)被上訴人乙○○、午○○
    、甲○○應與申○○連帶將系爭一一一五地號土地上，門牌號碼為桃園縣大溪鎮
    福安里八鄰頭寮三十六號，如附圖(一)三所示斜線部分，面積一四一．一平方公尺
    之建物拆除後，將附圖(一)三所示土地，面積四八七平方公尺，及如附圖(一)七（同
    小段一一○四地號）、附圖(一)十一（同小段一一一五地號）所示土地，面積分別
    為二五四平方公尺及二九二平方公尺返還壬○○等八人。(2)被上訴人己○○、亥
    ○○○應連帶將系爭一一一五地號土地上，門牌號碼為桃園縣大溪鎮福安里九鄰
    頭寮三十九號，如附圖(一)八所示部分，面積一○二平方公尺之建物，及如附圖(一)
    十三（同小段一一一五地號）所示部分，面積為四十一平方公尺之建物拆除後將
    附圖(一)八、十三所示土地，面積分別為一○二平方公尺及四十一平方公尺返還壬
    ○○等八人。(3)被上訴人酉○○、戌○○○、辰○○、巳○○、卯○○及追加被
    告寅○○應連帶將系爭一一一五地號土地上，門牌號碼為桃園縣大溪鎮福安里八
    鄰頭寮三十五號，如附圖(一)十六所示斜線部分，面積九十七．四六平方公尺之建
    物拆除後將附圖(一)十六所示土地，面積一六九平方公尺返還壬○○等八人。(4)被
    上訴人酉○○、戌○○○、辰○○、巳○○、卯○○及追加被告寅○○應連帶將
    系爭一一一五地號土地上，門牌號碼為桃園縣大溪鎮福安里八鄰頭寮三十五號，
    如附圖(一)十七所示斜線部分，面積三十四．七八平方公尺之建物拆除後將附圖(一)
    十七所示土地，面積一七二平方公尺返還壬○○等八人。(5)被上訴人丁○○○、
    丙○○、酉○○、戌○○○、辰○○、巳○○、卯○○及追加被告未○○、寅○
    ○應連帶將系爭一一一五地號土地上，門牌號碼為桃園縣大溪鎮福安里八鄰頭寮
    三十五號，如附圖(一)十八，面積二十八平方公尺，及如附圖(一)二十一（同一一一
    五地號）所示斜線部分，面積七十五平方公尺之建物拆除後將附圖(一)十八、二十
    一所示土地，面積分別為二十八平方公尺及七十五平方公尺返還壬○○等八人。
    3.如獲勝訴判決，願供擔保請准宣告假執行。4.駁回上訴人申○○上訴之聲明。
    （林杏、林珠、林金土則就其等敗訴部分，未據聲明不服，此部分已告確定）
二、上訴人申○○則以：伊家族居住於系爭土地上房屋已有百年歷史，系爭土地上房
    屋並非伊出資建造，應為伊與其他繼承人公同共有，壬○○等八人未對全體繼承
    人起訴，當事人不適格。又伊先人就系爭土地有不定期之租賃關係，壬○○等八
    人尚未合法終止租約，伊占有使用系爭土地即有正當權源等語，資為抗辯，而聲
    明廢棄原判決不利於上訴人申○○之部分，並駁回壬○○等八人就該部分在第一
    審之訴及假執行之聲請。
    被上訴人乙○○則以：伊家族居住於系爭土地上房屋已有百年歷史，系爭土地上
    房屋並非申○○出資建造，應為伊與其他繼承人公同共有，壬○○等八人未對全
    體繼承人起訴，當事人不適格。又伊先人就系爭土地有不定期之租賃關係，壬○
    ○等八人尚未合法終止租約，伊占有使用系爭土地即有正當權源等語，資為抗辯
    ，於本院亦為駁回壬○○等八人上訴，及如受不利判決，願供擔保請准宣告免為
    假執行之聲明。
    被上訴人己○○則以：系爭土地上建物為訴外人即伊父親許阿來興建，許阿來去
    世後，由伊、被上訴人亥○○○及訴外人許郭房、許氏月、許榮三郎等人繼承，
    壬○○等八人未對伊全體繼承人起訴，當事人不適格。又伊父親許阿來就系爭土
    地有租賃關係，伊基於繼承及租賃法律關係占有使用系爭土地，為有權占有等語
    置辯，於本院亦為駁回壬○○等八人上訴之聲明。
    被上訴人酉○○、戌○○○、辰○○、巳○○、卯○○則以：伊等占有使用之系
    爭房屋係賴福田、酉○○之父賴金水或祖父賴石頭向壬○○等八人先人承租土地
    興建，而賴金水去世後，由伊等及寅○○繼承，壬○○等八人未對伊等全體繼承
    人起訴，當事人不適格。又伊等基於繼承及租賃法律關係占有使用系爭土地，為
    有權占有等語置辯，於本院亦為駁回壬○○等八人上訴之聲明。
    被上訴人丁○○○、丙○○、甲○○、午○○、亥○○○則以：壬○○等八人未
    對全體繼承人起訴，當事人不適格。又雙方之先人訂有租約，雙方應有租賃關係
    存在等語置辯，於本院亦為駁回壬○○等八人上訴之聲明。
    追加被告寅○○、未○○未於言詞辯論期日到場，亦未以書狀或言詞作何聲明或
    陳述。
三、查系爭土地為壬○○等八人共有，而為上訴人申○○、被上訴人乙○○、午○○
    、甲○○、己○○、亥○○○、酉○○、戌○○○、辰○○、巳○○、卯○○、
    丁○○○、丙○○（下稱被上訴人乙○○等十二人）占用，其中上訴人申○○、
    被上訴人乙○○、甲○○、午○○現仍占用系爭一一○四、一一一五地號土地，
    面積各為二五四平方公尺、二九二平方公尺及四八七平方公尺（即門牌號碼桃園
    縣大溪鎮福安里八鄰頭寮三十六號建物所在），即原判決附圖(一)所示代號三、七
    、十一之部分；被上訴人己○○、亥○○○占用系爭一一五地號土地面積一○二
    平方公尺及四一平方公尺（即門牌號碼桃園縣大溪鎮福安里八鄰頭寮三十九號）
    ，即原判決附圖(一)所示代號八、十三之部分；被上訴人酉○○、戌○○○、辰○
    ○、巳○○、卯○○占用系爭一一一五地號土地面積分別為一六九平方公尺、一
    七二平方公尺（即門牌號碼桃園縣大溪鎮福安里八鄰頭寮三十五號），即原判決
    附圖(一)所示代號十六、十七之部分；被上訴人丁○○○、丙○○占用系爭一一一
    五地號土地面積分別為二十八平方公尺、七十五平方公尺（即門牌號碼桃園縣大
    溪鎮福安里八鄰頭寮三十五），即原判決附圖(一)所示代號十八、二十一之部分等
    情，業據提出土地登記謄本、桃園縣大溪地政事務所土地複丈成果圖在卷佐證（
    見原審卷(一)第二五九至二六四、二七一至二七四頁、原審卷(二)第六三、六四頁）
    ，並為上訴人申○○、被上訴人乙○○等十二人所不爭執，自堪信為真實。
四、壬○○等八人主張申○○、被上訴人乙○○等十二人、寅○○、未○○等人因彼
    等被繼承人或自己佔用伊等土地建築房屋，乃無權占有等情，申○○、被上訴人
    乙○○等十二人則以前揭情詞置辯。經查：
    申○○、乙○○、甲○○、午○○部分：
　1.查被上訴人乙○○於原法院八十五年十一月十九日言詞辯論時陳稱「系爭建物是
  　我媽媽（即申○○）蓋的．．．」；甲○○亦陳明：「．．．原本是土角厝，在
    申○○時全部拆掉，是申○○起造的．．．」（以上均見原審卷(二)第七四頁正面
    ），互核相符，申○○於原審亦未否認系爭建物（附圖(一)(三)所示斜線部分）為其
    所建，雖桃園縣稅捐稽徵處大溪分處八十五年十一月二十九日八五桃稅溪貳字第
    一九二四六號函（原審卷(二)第二九五頁）敘明該建物納稅義務人為午○○、呂阿
    霜（經查並無呂阿霜其人，應係乙○○之誤）、甲○○，惟此乃稅捐機關稅籍管
    理之用，尚難以此為認定系爭建物為乙○○、午○○、甲○○所建，要之，系爭
    建物為申○○所建，殊堪採信。
　2.壬○○等八人堅決否認伊等先人與申○○等先人就系爭土地承租事宜達成和解，
  　具租賃關係等情，查申○○等人所提聲請調解書（本院卷(一)第八五頁）、桃園縣
    大溪鎮調解委員會通知（本院卷(一)第八六頁）、壬○○收據（本院卷(一)第九六頁
    ），均未載明兩造在系爭土地上成立租賃關係，況申○○經壬○○等八人催繳租
    金後，即於八十五年十二月二日以桃園二十一支局第二七二四號存證信函（本院
    卷(一)第二五○頁至第二五二頁），將六十五年至八十五年間之租金計四千五百元
    之匯票，寄交壬○○等八人訴訟代理人趙培宏律師代收受，惟趙培宏律師於八十
    五年十二月二十六日即以宏律字第一七九五號函附上開匯票退還，此有該函及匯
    票乙紙在卷（本院卷(一)第二五三頁、第二五四頁）可考，益見兩造間並無租賃關
    係存在。
　3.按以無權占有為原因，請求返還所有物之訴，被告對原告無權占有之事實無爭執
  　，而僅以非無權占有為抗辯者，原告對於被告無權占有之事實，無舉證責任，被
    告應就其取得占有，係有正當權源之事實證明之，如不能證明，則應認原告之請
    求為有理由（最高法院七十二年台上字第一五五二號判決參照），查系爭建物既
    為申○○所建，因未經保存登記，申○○即有事實上處分權，且未能證明其占地
    建屋有任何正當權源，依上開說明，壬○○等八人請求申○○拆屋還地，為有理
    由，自應准許，至乙○○、甲○○、午○○對於系爭建物並無事實上處分權，壬
    ○○等八人請求該三人拆屋還地，即屬無據，不應准許。
　  己○○、亥○○○部分：
　1.系爭建物（附圖(一)八所示斜線部分）為己○○之父許阿來所蓋，此有建物登記簿
  　謄本在卷（原審卷(二)第九八頁、第九九頁）可考，並為壬○○等八人所不爭執，
    信屬實在。
　2.己○○、亥○○○固抗辯兩造先人曾就系爭建物所坐落之系爭土地成立租賃關係
  　，壬○○等子孫曾前來收租云云，惟己○○、亥○○○所提前揭調解書、通知書
    ，並未載明係就系爭土地為調解，尚不足證明系爭建物坐落系爭基地具租賃權，
    上開抗辯，殊不足取。
　3.己○○、亥○○○二人繼承系統，如附表(二)所示，許阿來除生有己○○外，尚生
  　有許榮福、許郭房、許榮三郎三子、許氏月（即游氏月）乙女，惟許榮福、許郭
    房、許榮三郎均已死亡，許氏月已出養，此有
    第三三七頁）、繼承系統表（本院卷第三三一頁）在卷足憑，並為兩造所不爭執
    ，則系爭建物應由己○○、亥○○○共同繼承，殊無疑義，壬○○等八人本於民
    法第七百六十七條及繼承法則，訴請己○○、亥○○○連帶拆屋還地，亦屬有據
    。
　  酉○○、戌○○○、辰○○、巳○○、卯○○、寅○○部分：
　1.系爭房屋（附圖(一)十六、十七所示斜線部分）為酉○○、戌○○○、辰○○、巳
  　○○、卯○○、寅○○等先人賴阿美（賴石頭之父）、賴石頭、賴金水所建，並
    爭執，並有
    五頁至第三三○頁）在卷可考，信屬實在。
　2.酉○○、戌○○○、辰○○、巳○○、卯○○固辯稱兩造先人就系爭土地成立租
  　賃契約並支付租金云云，惟上開調解書、委員會通知均不足證明兩造先人就系爭
    土地成立租賃關係，復無壬○○等八人收取租金之證據，壬○○等八人亦極力否
    認有租賃關係，上開辯解，自不足取。
　3.賴金水及其妻賴吳毛治均已死亡，子賴福田亦已死亡，賴福田、戌○○○、子辰
  　○○、巳○○、卯○○、酉○○、女寅○○為繼承人，另女賴美月、賴淑珠、賴
    淑花均已死亡，則壬○○八人以上述生存之繼承人為共同被告，訴請連帶拆屋還
    地，洵為有理，亦應准許。
　  丁○○○、丙○○、酉○○、戌○○○、辰○○、巳○○、卯○○、未○○、寅
    ○○部分：
    查系爭房屋（附圖(一)二十一所示斜線部分）為賴石頭及其父賴阿美所蓋，而賴石
    頭與賴張儉所生長女丁○○○、長男賴進義（已死亡）、次男未○○、二女賴阿
    岩（已出養，非繼承人）、三女賴阿惜（已出養，非繼承人），其繼承情形，如
    附表(三)、(四)所示，並有繼承系統表、
    屬實在。系爭房屋坐落系爭基地，並無任何正當權源，丁○○○等人就抗辯系爭
    房屋坐落系爭基地有租賃關係，復未能舉證證明之，理由已見前述，自不足取。
    要之，壬○○等八人以現生存且有繼承權之人為共同被告，請求連帶拆屋還地，
    為有理由，應予准許。
五、申○○、被上訴人（甲○○、乙○○、午○○除外）、未○○、寅○○等系爭房
    屋占用系爭土地情形如附圖(一)(二)所示，此有桃園縣大溪地政事務所八十四年十一
    月二十四日溪地二字第一二八七號函附複丈成果圖（原審卷(一)第二○六頁、第二
    ○七頁）、同事務所八十五年八月二十日溪地二字第四九二七號函附複丈成果圖
    （原審卷第三七九頁、第三八○頁）在卷可考，並經原法院勘驗屬實，亦有勘驗
    筆錄在卷（原審卷(一)第一六○頁至第一六五頁、第一七九頁至第一八五頁）足憑
    ，且為兩造所不爭執，自堪信為真實，壬○○等八人請求申○○、上開被上訴人
    、未○○、寅○○等人拆除如附圖(一)(二)所示房屋返還系爭土地，洵屬有據。
六、綜上所述，壬○○等八人本於所有權及繼承法則，請求申○○、己○○、亥○○
    ○、酉○○、戌○○○、辰○○、巳○○、卯○○、未○○、寅○○連帶拆除如
    附圖(一)(二)房屋返還土地，為有理由，自應准許，逾此部分，為無理由，應予駁回
    。原審就上開應准許部分，為壬○○等八人敗訴之判決，並駁回其等假執行之聲
    請，即有未洽，壬○○等八人上訴意旨，求予廢棄改判，為有理由，爰由本院予
    以廢棄改判如主文第二項(一)(二)(三)(四)所示並依兩造聲請，命供擔保金額如附表一所
    示為准免假執行之宣告，申○○上訴意旨求予就其部分廢棄改判，為無理由，應
    予駁回。至上開不應准許部分，原審為壬○○等八人敗訴之判決，並駁回其等假
    執行之聲請，經核於法並無不合，上訴意旨求予廢棄改判，為無理由，應予駁回
    。
七、兩造其餘攻擊防禦方法及其他未經援用之證據，經斟酌尚無礙於本院前述之認定
    ，無一一論究之必要。
八、據上論結，壬○○等八人上訴一部有理由，一部無理由；申○○上訴為無理由，
    判決如主文。
中　　　華　　　民　　　國　　九十三　　年　　　八　　　月　　　十　　　日
　　　　　　　　　　　　　　　民事第十七庭
                                  審判長法  官　黃　騰　耀
                                        法  官　楊　絮　雲
                                        法  官　許　文　章
正本係照原本作成。
如不服本判決，應於收受送達後二十日內向本院提出上訴書狀，其未表明上訴理由者
，應於提出上訴後二十日內向本院補提理由書狀（均須按他造當事人之人數附繕本）
上訴時應提出委任律師或具有律師資格之人之委任狀；委任有律師資格者，另應附具
律師資格證書及釋明委任人與受任人有民事訴訟法第四百六十六條之一第一項但書或
第二項（詳附註）所定關係之釋明文書影本。
中　　　華　　　民　　　國　　九十三　　年　　　八　　　月　　 十八 　　日
　　　　　　　　　　　　　　　　　  　　書記官  陳  明  俐
附註：
民事訴訟法第四百六十六條之一（第一項、第二項）：
對於第二審判決上訴，上訴人應委任律師為訴訟代理人。但上訴人或其他法定代理人
具有律師資格者，不在此限。
上訴人之配偶、三親等內之血親、二親等內之姻親，或上訴人為法人、中央或地方機
關時，其所屬專任人員具有律師資格並經法院認為適當者，亦得為第三審訴訟代理人
。
附表一（九十年度上字第一八號）
┌─────┬─────────┬─────────────┬──────────┬─────┐
│ 上 訴 人 │　請　求　對　象　│訴訟費用負擔（上訴人部分）│擔保金額（新台幣元）│反擔保金額│
├─────┼─────────┼─────────────┼──────────┼─────┤
│壬○○等八│被上訴人乙○○、呂│        45\100            │                    │          │
│人        │阿清、午○○      │                          │                    │          │
├─────┼─────────┼─────────────┼──────────┼─────┤
│壬○○等八│被上訴人己○○、簡│         1\100            │       261,947      │          │
│人        │呂雪娥　　　      │                          │                    │          │
├─────┼─────────┼─────────────┼──────────┼─────┤
│壬○○等八│被上訴人酉○○、賴│         1\100            │       274,963      │          │
│人        │簡秋月、辰○○、賴│                          │                    │          │
│　　　　　│明達、卯○○、被告│                          │                    │          │
│　　　　　│寅○○            │                          │                    │          │
├─────┼─────────┼─────────────┼──────────┼─────┤
│壬○○等八│同右等六人　　　　│         1\100            │       279,844      │          │
│人        │　　　　　　　　  │                          │                    │          │
├─────┼─────────┼─────────────┼──────────┼─────┤
│壬○○等八│被上訴人丁○○○、│       0.5\100            │       167,581      │          │
│人        │丙○○、酉○○、賴│                          │                    │          │
│          │簡秋月、辰○○、賴│                          │                    │          │
│          │明達、卯○○、被告│                          │                    │          │
│          │未○○、寅○○    │                          │                    │          │
├─────┼─────────┼─────────────┼──────────┼─────┤
│上訴人賴阿│被上訴人壬○○等八│        15\100            │      　　　　　　　│1,350,000 │
│裡        │人　　　　　　　  │　（其餘由對造負擔）      │                    │          │
└─────┴─────────┴─────────────┴──────────┴─────┘
